ACORDAO-COMPLETO-2538273

ACÓRDÃO 3195/2022 ATA 18/2022 - PRIMEIRA CÂMARA

VISTA, relatada e discutida esta tomada de contas especial instaurada em desfavor de Marcos Trajano e do Movimento Gay de Minas, devido à não comprovação da boa e regular aplicação dos recursos recebidos mediante Termo de Cooperação com o objetivo de "contribuir para o fortalecimento de uma resposta efetiva à epidemia de DST/AIDS/HIV", julgada por meio do Acórdão 9/2022-TCU-Primeira Câmara.
ACORDAM os Ministros do Tribunal de Contas da União, reunidos em sessão da Primeira Câmara, ante as razões expostas pelo relator e com fundamento no art. 3º, § 2º, da Resolução-TCU 178/2005, com a redação dada pela Resolução-TCU 235/2010, em: 
9.1. rever de ofício o Acórdão 9/2022-TCU-Primeira Câmara, de modo a tornar insubsistente a multa aplicada a Marcos Trajano em seu item 9.3, em razão de seu falecimento antes do trânsito em julgado da referida deliberação;
9.2. dar ciência desta deliberação, bem assim do inteiro teor do Acórdão 9/2022-TCU-Primeira Câmara, ao espólio de Marcos Trajano, na pessoa de seu companheiro, Oswaldo Braga Junior, nos termos do inciso I do art. 1.797 do Código Civil;
9.3. retornar os autos à Secretaria de Gestão de Processos (Seproc) para prosseguimento do feito.

Revisão de Ofício em tomada de contas especial, em face do falecimento do responsável antes do trânsito em julgado da deliberação.

Primeira Câmara

Fundo Nacional de Saúde - MS

3. Responsáveis: Marcos Trajano (XXX.276.806-XX) e Movimento Gay de Minas (03.952.160/0001-29)

13.1. Ministros presentes: Walton Alencar Rodrigues (Presidente), Vital do Rêgo e Jorge Oliveira (Relator).
13.2. Ministro-Substituto convocado: Augusto Sherman Cavalcanti.
13.3. Ministro-Substituto presente: Weder de Oliveira.

JORGE OLIVEIRA

Por meio do Acórdão 9/2022-TCU-Primeira Câmara foi apreciada tomada de contas especial instaurada em desfavor de Marcos Trajano e do Movimento Gay de Minas, devido à não comprovação da boa e regular aplicação dos recursos recebidos mediante Termo de Cooperação com o objetivo de "Contribuir para o fortalecimento de uma resposta efetiva à epidemia de DST/AIDS/HIV". Naquela oportunidade, foi adotada a seguinte deliberação:
"9.1. considerar Marcos Trajano e o Movimento Gay de Minas revéis para todos os efeitos, dando-se prosseguimento ao processo;
9.2. julgar irregulares as contas de Marcos Trajano e do Movimento Gay de Minas e condená-los solidariamente ao recolhimento aos cofres do Fundo Nacional de Saúde das quantias a seguir especificadas, atualizadas monetariamente e acrescidas de juros de mora a partir das datas discriminadas até a data do pagamento:
	Data 
	Valor (R$) 

	18/5/2011
	174,00

	19/5/2011
	40.000,00

	20/5/2011
	24,00

	23/5/2011
	57.204,00

9.3. aplicar a Marcos Trajano e ao Movimento Gay de Minas multas individuais de R$ 3.500,00 (três mil e quinhentos reais) , a serem recolhidas aos cofres do Tesouro Nacional, com atualização monetária calculada da data deste acórdão até a data do pagamento, se este for efetuado após o vencimento do prazo abaixo estipulado;
9.4. fixar prazo de 15 (quinze) dias, a contar das notificações, para comprovação, perante o Tribunal, do recolhimento das dívidas acima imputadas;
9.5. autorizar a cobrança judicial das dívidas, caso não atendidas as notificações;
9.6. autorizar, caso venha a ser solicitado e se o processo não tiver sido remetido para cobrança judicial, o pagamento das dívidas em até 36 (trinta em seis) parcelas mensais consecutivas, a primeira a ser paga no prazo acima fixado e as demais, a cada 30 (trinta) dias a contar da parcela anterior, com incidência, sobre cada valor mensal atualizado monetariamente, de juros de mora, na forma da legislação em vigor, e alertar aos responsáveis que a falta de comprovação do recolhimento de qualquer parcela importará no vencimento antecipado do saldo devedor;
9.7. dar ciência desta deliberação aos responsáveis e à Procuradoria da República no Estado de Minas Gerais, com a informação de que o inteiro teor desta deliberação, bem como do relatório e do voto que a fundamentam, está disponível para consulta no endereço www.tcu.gov.br/acordaos."
2.	Ao efetuar as comunicações processuais, a Secretaria de Gestão de Processos (Seproc) constatou que Marcos Trajano havia falecido em 17/7/2021. Em consequência, lavrou instrução, nos seguintes termos:
"a)  considerando que o responsável Marcos Trajano faleceu em 17/7/2021 (peça 89) , antes, portanto, da prolação da deliberação que lhe imputou multa (Acórdão 9/2022-1C, de 25/1/2022, peça 62) ; que foram negativas as notificações do acórdão condenatório a ele (peças 80 e 87) ; que não foram localizados inventários extrajudicial e judicial do de cujus (peças 90 e 91) ; que restou negativa a busca realizada na base de dados do INSS, custodiada pelo Tribunal mediante convênio, para saber se há registro de benefício previdenciário tendo como instituidor o falecido; que a certidão de óbito (peça 89) informa que o falecido vivia em união estável com Oswaldo Braga Junior (CPF: XXX.900.906-XX) ; propõe-se à consideração superior a medida abaixo;
b)  considerando frustrada a notificação do acórdão condenatório ao Movimento Gay de Minas, em seu domicílio fiscal, pelo motivo 'ausente' (peças 81 e 86) ; que ele se encontra inapto na RFB, por omissão de declarações (peça 92) , permanecendo com a sua personalidade jurídica, porém, com suas informações desatualizadas naquele órgão; propõe-se à consideração da autoridade superior a medida abaixo;
Medidas: 
a) encaminhar os autos ao Gabinete do Relator, Ministro Jorge Oliveira, via Ministério Público junto ao TCU:
com a finalidade de rever o Acórdão 9/2022-1C (peça 62) , de ofício, conforme disposto no § 2º do art. 3º da Resolução-TCU 178/2005, a fim de excluir para Marcos Trajano a sanção consignada no subitem 9.3 da deliberação (aplicação de multa) , tendo em vista o caráter personalíssimo da pena, como reza o inciso XLV do art. 5º da Constituição Federal e a jurisprudência do TCU (Acórdão 49/2000-TCU-Plenário, e Acórdãos 92/1999, 12/2002, 1910/2004 e 844/2006, da Segunda Câmara) ;
b)  após a revisão alvitrada no item 'a', notificar de dívida o espólio de Marcos Trajano do Acórdão Revisional e do Acórdão 9/2022-1C, na pessoa de seu companheiro, Oswaldo Braga Junior (CPF: XXX.900.906-XX) , nos termos do inciso I do art. 1.797 do Código Civil;
c)  notificar de dívida o Movimento Gay de Minas do Acórdão 9/2022-1C, no endereço de seu representante legal, Oswaldo Braga Junior;
d)  se negativa a notificação proposta no item 'c' ou se o representante legal, notificado, mantiver-se silente, providenciar o edital."
3.	O Ministério Público junto ao TCU (MPTCU) anuiu à proposta da Seproc.
	É o Relatório.

não há.

Procuradora-Geral Cristina Machado da Costa e Silva

TOMADA DE CONTAS ESPECIAL. AUSÊNCIA DE COMPROVAÇÃO DA BOA E REGULAR APLICAÇÃO DE RECURSOS TRANSFERIDOS MEDIANTE CONVÊNIO. CONTAS JULGADAS IRREGULARES, COM IMPUTAÇÃO DE DÉBITO E APLICAÇÃO DE MULTAS. CONSTATAÇÃO DE FALECIMENTO DO RESPONSÁVEL APÓS CITAÇÃO VÁLIDA E ANTERIORMENTE À CONDENAÇÃO. REVISÃO DE OFÍCIO DO ACÓRDÃO CONDENATÓRIO PARA EXCLUSÃO DA MULTA APLICADA. O óbito do responsável, ocorrido após sua citação válida, mas antes do trânsito em julgado da decisão condenatória, enseja a revisão de ofício do acórdão para afastamento da multa aplicada, em face de seu caráter personalíssimo.

TOMADA DE CONTAS ESPECIAL (TCE)

Secretaria de Controle Externo de Tomada de Contas Especial (SecexTCE)

Por meio do Acórdão 9/2022-TCU-Primeira Câmara, foi apreciada tomada de contas especial instaurada em desfavor de Marcos Trajano e do Movimento Gay de Minas, devido à não comprovação da boa e regular aplicação dos recursos recebidos mediante Termo de Cooperação com o objetivo de "contribuir para o fortalecimento de uma resposta efetiva à epidemia de DST/AIDS/HIV". Naquela oportunidade, entre outras providências, foi aplicada multa ao responsável no valor de R$ 3.500,00.
2.	Ao efetuar as notificações cabíveis, a Secretaria de Gestão de Processos - Seproc constatou que o responsável havia falecido posteriormente à citação do Tribunal, mas anteriormente à condenação. Em decorrência, propôs a revisão de ofício daquele julgado para exclusão da sanção e posterior notificação ao espólio do falecido da dívida decorrente do débito que lhe foi imputado.
3.	O Ministério Público junto ao TCU - MPTCU manifestou-se de acordo com aquela proposta.
4.	Anuo aos pareceres. 
5.	O óbito do responsável, ocorrido após sua citação válida, mas antes do trânsito em julgado da decisão condenatória, enseja a revisão de ofício do acórdão para afastamento da multa aplicada, em face de seu caráter personalíssimo.
6.	A jurisprudência deste Tribunal é uníssona quanto a este entendimento, tendo-a positivado na Resolução-TCU 235/2010, que incluiu o § 2º ao art. 3º da Resolução-TCU 178/2005, com a seguinte redação:
"art. 3º. Vencido o prazo fixado sem a comprovação do recolhimento da dívida ou a interposição de recurso com efeito suspensivo, sempre que o acórdão condenatório autorizar a cobrança judicial, a unidade técnico-executiva competente providenciará, em 30 dias:
 (...) 
§ 2º. O Tribunal, mediante proposta do relator, da unidade técnica ou do Ministério Público, poderá rever, de ofício, o acórdão em que houver sido aplicada multa a gestor que tenha falecido antes do trânsito em julgado da deliberação."
	Ante o exposto, voto no sentido de que o Colegiado acolha a deliberação que ora lhe submeto.
TCU, Sala das Sessões, em 7 de junho de 2022.
JORGE OLIVEIRA 
Relator